【裁判字號】    94,簡上,326
【裁判日期】    950210
【裁判案由】    偽造文書等
【裁判全文】
臺灣板橋地方法院刑事判決             94年度簡上字第326號
上  訴  人  台灣板橋地方法院檢察署檢察官
被      告  乙○○○
被      告  甲○○
上列上訴人因被告偽造文書等案件，不服本院94年度簡字第553
號中華民國94年4 月20日第一審判決（聲請簡易判決處刑案號：
臺灣板橋地方法院檢察署93年度偵字第12331 號）提起上訴，本
院管轄第二審之合議庭認應適用通常程序為第一審判決如下：
    主  文
原判決撤銷。
乙○○○、甲○○被訴毀損債權部分，均公訴不受理；被訴使公
務員登載不實部分，均無罪。
    理  由
一、本件公訴意旨略以：被告乙○○○與被告甲○○為母女關係
    ，緣本院依良京實業股份有限公司（下稱「良京公司」）之
    聲請，以90年度票字第20943 號裁定，對被告乙○○○與其
    夫梁輝添於89年11月21日所共同簽發予良京公司之本票，就
    新台幣（下同）56萬元及自90年4 月13日起至清償日止，按
    年利率12% 計算之利息，准許強制執行。良京公司並據此向
    本院民事執行處聲請對被告乙○○○之財產為強制執行，因
    拍賣無實益，而由本院民事執行處於90年11月16日核發債權
    憑證予良京公司，良京公司因此取得其他依法律之規定得為
    強制執行名義之執行名義。詎被告乙○○○於將受強制執行
    之際，與被告甲○○基於意圖損害良京公司債權之犯意聯絡
    ，於92年12月9 日將其所有台北縣蘆洲市○○段第10444 建
    號建物（含共同使用部分第10445 建號，建物門牌原為台北
    縣蘆洲市○○路577 巷96弄3 號7 樓，後改為台北縣蘆洲市
    ○○路643 號7 樓）及其基地（台北縣蘆洲市○○段第155
    地號，權利範圍18/384），以買賣為原因移轉登記予被告甲
    ○○，致該管地政機關不知情之公務員不實登載前開房地之
    所有權移轉登記，以此方式處分其財產，足生損害於良京公
    司之債權及地政機關管理地籍之正確性。因認被告乙○○○
    、甲○○均係涉犯刑法第214 條使公務員登載不實及同法第
    356條之損害債權罪嫌。
二、有關原判決應予撤銷部分：
  (一)按刑事訴訟法第452 條規定，檢察官聲請以簡易判決處刑之
    案件，經法院認為有第451 條之1 第4 項但書之情形者，應
    適用通常程序審判之。而同法第451 條之1 第4 項復規定，
    「第1 項及前項情形，法院應於檢察官求刑或緩刑宣告請求
    之範圍內為判決，但有下列情形之一者，不在此限︰一被告
    所犯之罪不合第449 條所定得以簡易判決處刑之案件者；二
    法院認定之犯罪事實顯然與檢察官據以求處罪刑之事實不符
    ，或於審判中發現其他裁判上一罪之犯罪事實，足認檢察官
    之求刑顯不適當者；三法院於審理後，認應為無罪、免訴、
    不受理或管轄錯誤判決之諭知者；四檢察官之請求顯有不當
    或顯失公平者」。且法院辦理刑事訴訟簡易程序案件應行注
    意事項第8 點更規定，「裁判上一罪之案件，其一部分犯罪
    不能適用簡易程序者，全案應依通常程序辦理之」。而上開
    應行注意事項第14點又規定，「對於簡易判決之上訴，準用
    刑訴法第三編第一章及第二章之規定。管轄第二審之地方法
    院合議庭受理簡易判決上訴案件，應依通常程序審理。其認
    案件有刑訴法第四五二條之情形者，應撤銷原判決，逕依通
    常程序為第一審判決」。
  (二)經查，原審固認定被告乙○○○為債務人，於強制執行程序
    終結前，與被告甲○○偽以虛偽之買賣原因而為所有權移轉
    登記，共同使告訴人良京公司之債權受損，認被告二人均係
    犯刑法第356 條之毀損債權罪；惟就公訴意旨認被告二人所
    另涉犯之使公務員登載不實罪嫌部分，原判決則認，該部分
    犯行無從證明，且聲請簡易判決處刑意旨認此部分與前開經
    聲請且經論罪科刑部分有牽連犯之裁判上一罪關係，而不另
    為無罪之諭知等語。然依前述法院辦理刑事訴訟簡易程序案
    件應行注意事項第8 點之規定，原審既認公訴意旨所敘與原
    審認定有罪部分具裁判上一罪關係之部分，應不另為無罪判
    決之諭知，則該部分顯與刑事訴訟法第449 條第1 項、第3
    項所定得為簡易判決處刑之情形有間，而不能逕予適用簡易
    程序，原審應就全案改依通常程序審理。惟原審仍就全案為
    簡易判決處刑，其所適用之程序顯有違誤。既原判決有上開
    可議之處，自應予撤銷，由本院依第一審通常程序審理並自
    為第一審判決。
三、就被告二人被訴毀損債權公訴不受理部分：
  (一)按刑事訴訟法第238 條第1 項規定，告訴乃論之罪，告訴人
    於第一審辯論終結前，得撤回其告訴。又依刑法第357 條之
    規定，第352 條、第354 條至第356 條之罪，須告訴乃論。
    又告訴經撤回者，應諭知不受理之判決，刑事訴訟法第303
    條第3 款定有明文。
  (二)經查，告訴人良京公司於本院審理中，當庭撤回對被告乙○
    ○○、甲○○所為之刑法第356 條毀損債權罪之告訴乙節，
    有本院95年1 月24日審理筆錄一件在卷可參。既告訴人於本
    院為第一審通常程序審理中撤回告訴，而本件被告二人被訴
    毀損債權部分，又屬告訴乃論之罪，依照前開說明，自應就
    被告二人被訴毀損債權部分，諭知不受理之判決。
四、就被告二人被訴使公務員登載不實無罪部分：
  (一)按犯罪事實應依證據認定之，無證據不得認定其犯罪事實；
    又不能證明被告犯罪者，即應諭知無罪之判決，刑事訴訟法
    第154 條第2 項、第301 條第1 項分別定有明文。次按認定
    不利於被告之事實，須依積極證據，苟積極證據不足為不利
    於被告事實之認定，即應為有利於被告之認定，更不必有何
    有利之證據。再事實之認定，應憑證據，如未能發現相當證
    據，或證據不足以證明，自不能以推測或擬制之方法，以為
    裁判之基礎。
  (二)公訴意旨固以：被告乙○○○與甲○○共同基於使公務員登
    載不實之犯意聯絡，於92年12月9 日，將其所有之系爭建物
    及土地，以不實之買賣為原因，移轉予被告甲○○，並使該
    管地政機關不知情之公務員不實登載前開房地因買賣之原因
    於職務上所掌之公文書，足以生損害於地政機關管理地籍之
    正確性，而認被告二人另涉犯刑法第214 條之使公務員登載
    不實罪嫌云云。訊據被告二人於偵查、原審訊問及本院審理
    中，固不否認辦理系爭房地之所有權移轉登記與被告甲○○
    ，且被告二人間並無實際現金交付等情，惟皆堅決否認有使
    公務員登載不實之犯行，均辯稱：被告二人間確實有買賣契
    約之約定，並由被告甲○○向板信商業銀行申辦貸款300 萬
    元，用以清償被告乙○○○原積欠臺灣企銀之債務，作為買
    賣系爭房地之對價等語。
  (三)經查，被告乙○○○前於89年12月29日以系爭房地為擔保，
    向台灣企銀分別貸款258 萬元及50萬元，因屆期尚餘289,14
    72元未清償，台灣企銀遂於91年11月間向本院民事執行處聲
    請強制執行；嗣被告乙○○○與被告甲○○簽立土地及建築
    物改良物買賣所有權移轉契約書，約定由被告甲○○向板信
    銀行申辦貸款300 萬元以清償被告乙○○○積欠台灣企銀之
    上開款項，被告乙○○○並於92年12月9 日將系爭房地移轉
    登記予被告甲○○，被告甲○○於92年12月11日取得板信銀
    行所核貸之借款200 萬元及1,012,000 元後，旋於同日代償
    被告乙○○○積欠台灣企銀之上開借款，台灣企銀亦撤回上
    開強制執行之聲請，被告甲○○則繼續繳付板信銀行之貸款
    等節，有房地產登記費用明細表、台北縣三重地政事務所規
    費徵收聯單、契稅繳款書、土地增值稅繳款書、贈與稅繳款
    書、贈與稅繳清證明書、土地及建築改良物買賣所有權移轉
    契約書、被告乙○○○台灣企銀存摺明細、被告甲○○板信
    銀行存摺明細影本、板信銀行土城分行函附借款契約、徵信
    報告、還款明細資料、台灣企銀民事陳報狀所附被告乙○○
    ○貸款借據、還款紀錄與強制執行資料、第一銀行函附被告
    甲○○存款明細資料、本院91年度執字第27663 號卷宗影本
    等在卷可稽。由上情觀之，被告二人既約定由被告甲○○將
    所申貸之板信商業銀行貸款，用於代償被告乙○○○前積欠
    台灣企銀2,891,472 元之債務，被告甲○○始取得系爭房地
    之所有權，並繼續負擔板信商業銀行之貸款，足見被告甲○
    ○受讓系爭房屋之對價，乃以被告甲○○代被告乙○○○清
    償債務之方式，作為價金之支付至明。是以，被告二人間買
    賣契約之約定尚非子虛，其等上開所辯，已屬可信。
  (四)次查，雖被告間所立上述買賣所有權移轉契約書記載系爭房
    地之買賣總價金為1,110,200 元，與被告甲○○為被告乙○
    ○○代償債務之數額不符，惟系爭房地所有權移轉之原因關
    係，實質上確屬有償之買賣，已如前述，則上開數額雖有所
    出入，亦無礙於系爭房地所有權移轉實為有償買賣之事實。
    從而，被告等委由代書持上開契約書等文件向地政機關辦理
    移轉登記，使地政機關人員據以登載系爭房地之原因為買賣
    ，該登記之原因與實情即無相左，此與刑法使公務員登載不
    實罪之構成要件自屬有間。此外，復查無其他積極證據足證
    被告二人確有公訴意旨所述使地政機關之公務員為不實所有
    權移轉登記之犯行，既然不能證明被告乙○○○、甲○○有
    使公務員登載不實之犯行，而此部分復無從與前開認定公訴
    不受理部分構成裁判上一罪關係，揆諸前開規定，自應為無
    罪判決之諭知。
五、本件既為被告如主文所示之刑之諭知，依刑事訴訟法第451
    條之1 第4 項第1 款之規定，即屬不得以簡易判決處刑之案
    件，依同法第455 條之1 第3 項、第452 條，準用第369 條
    第1 項之規定，本件自應撤銷原審判決，改依第一審通常程
    序審判（參見法院辦理刑事訴訟簡易程序案件行注意事項第
    14點，司法院刑事法律專題研究(五)法律問題研討第132 則參
    照），併此敘明。
據上論斷，應依刑事訴訟法第455 條之1 第1 項、第3 項、第45
2 條、第369 條第1 項、第301 條、第303 條第3 款，判決如主
文。
本案經檢察官魏正杰到庭執行職務。
中    華    民    國    95    年    2     月    10    日
                  刑事第十五庭  審判長法  官  林海祥
                                      法  官  朱敏賢
                                      法  官  汪怡君
上列正本證明與原本無異。
如不服本判決，應於送達後十日內向本院提出上訴狀。
                                      書記官  李郁禎
中    華    民    國    95    年    2     月    13    日


司法院資訊處製作；財團法人民間司法改革基金會備份。
